【裁判字號】    97,上易,100
【裁判日期】    970409
【裁判案由】    給付管理費
【裁判全文】
臺灣高等法院民事判決                 97年度上易字第100號
    上  訴  人  壬○○原名賴.
    訴訟代理人  辛○○
    上  訴  人  庚○○
                丙○○
                乙  ○
                戊○○
    上  一  人
    訴訟代理人  甲○○
    被  上訴人  綠野香坡公寓大廈管理委員會
    法定代理人  己○○
    訴訟代理人  丁○○
上列當事人間請求給付管理費事件，上訴人對於中華民國96年11
月26日臺灣台北地方法院96年度訴字第5976號第一審判決提起上
訴，本院於97年3月26日言詞辯論終結，判決如下：
    主  文
原判決關於命上訴人給付超過附表一「應給付管理費金額」欄所
示金額之本息，及其訴訟費用部分均廢棄。
上開廢棄部分，被上訴人在第一審之訴駁回。
其餘上訴駁回。
廢棄改判部分之第一、二審訴訟費用，由被上訴人負擔。駁回部
分之第二審訴訟費用，由上訴人負擔。
    事實及理由
一、被上訴人起訴主張：上訴人均為被上訴人社區內建物之區分
    所有權人，依被上訴人之管理公約，上訴人應按月繳交管理
    費新台幣（下同）500元， 竟有管理費未繳，經被上訴人電
    話及張貼公告催討未果，爰依公寓大廈管理條例第21條、第
    24條規定，在原審請求上訴人應給付如附表二所示管理費金
    額及自原審起訴狀繕本送達翌日起算之法定利息（被上訴人
    另對其餘被告為請求，原審判決後，其餘被告及被上訴人對
    原審駁回部分並未聲明不服）。
    被上訴人於本審補充意旨略以：(一)原審被告陳慶玲、施幼芹
    已當庭提出時效之抗辯，上訴人未於第一審即時提出，應屬
    自願放棄，上訴人於第二審不得提出。(二)系爭公寓大廈之住
    戶與建商簽訂「綠野香坡綠野山莊公約」，約定每戶應收取
    管理費用500元； 於建商代管期間委由管理公司收取，並成
    立綠野香坡守望相助管理委員會收取， 綠野香坡規約第8條
    第3項亦約定住戶應分攤管理費用；其後被上訴人復在96年4
    月22 日召開之區分所有權人會議中將管理費500元列入規約
    中，並予公告。(三)被上訴人在96 年5月14日在公布規約之公
    佈欄及各棟樓梯口張貼催告繳納管理費，其後至96 年7月31
    日始提起本件訴訟，可見被上訴人已定相當期間之催告等語
    。在本審聲明：上訴駁回。
二、上訴人壬○○表明願意繳納95年11月起至96年6 月止之管理
    費，惟以：伊於89、95年間曾繳過管理費，業據提出繳款單
    據，惟車輛於被上訴人社區遭竊，向被上訴人反應未獲置理
    ；且被上訴人之帳目不清，始不願繼續繳納管理費。又依民
    法第126條第2項規定，管理費應屬定期給付債權，請求時效
    應為5 年等語抗辯。聲明：(一)原判決關於上訴人壬○○部分
    廢棄。(二)上開廢棄部分，被上訴人在第一審之訴。
    上訴人庚○○表明願意繳納91年7月至96年6月止之管理費，
    另辯稱：被上訴人並未成立區分所有權人會議，亦未成立公
    寓大廈管理委員會；又91年6月以前之管理費已超過5年請求
    權時效期間，被上訴人不得請求云云。聲明：(一)原判決關於
    命上訴人庚○○給付逾3萬元部分廢棄。(二)上開廢棄部分，
    駁回被上訴人在第一審之訴。
    上訴人丙○○、乙○、戊○○一致以：被上訴人依96 年4月
    22日新增訂之綠野香坡公寓大廈規約條款第10條請求上訴人
    給付每月500元管理費，並於96 年5月4日公告，則被上訴人
    於公告日前並無向渠等收取管理費之法律依據。又91 年6月
    以前之管理費已超過請求權5年時效， 被上訴人不得請求等
    語抗辯。上訴人乙○另辯稱：被上訴人並未盡管理之責，地
    下室多狗屎，車窗遭人打破。上訴人丙○○另辯稱：被上訴
    人未經住戶同意，竟擅自變更公共設施之用電線路，影響住
    戶之權益及公共安全；且地下一樓停車場電動鐵捲門之手動
    按鈕故障多時，被上訴人顯然未善盡職責，因而抗繳管理費
    云云。爰一致聲明：(一)原判決關於上訴人丙○○、乙○、戊
    ○○部分廢棄。(二)上開廢棄部分，被上訴人在第一審之訴。
三、兩造不爭執之事實：
  (一)緣東佳建設股份有限公司（下稱東佳公司）於80年間在坐落
    台北縣新店市○○段之土地上興建「綠野香坡綠野山莊」公
    寓大廈（下稱系爭公寓大廈），東佳公司與各買戶簽訂「綠
    野山莊管理公約」， 其內第一章「總則」第4條約定：「本
    山莊於民國83 年1月得推派委員一人，配合東佳公司及各區
    山莊委員成立綠野香坡理事會管理各山莊所共有之公共設施
    ，包含社區聯外大門、大型休閒設施、森林公園等，本山莊
    住戶有遵守其，並分攤管理費之義務，以享有安全、清潔、
    美好的大環境，其分攤費用之籌措應連同水費一次收齊」，
    第八章「管理費用之分攤負擔」第4條第2項：「本山莊管理
    費用應由全體住戶按其受益程度分攤負擔，各住戶應依其繳
    納。詳細數字由管理公司或管理委員會定之。且於交屋同時
    預收一年管理費每戶六千元整，每戶每月暫定五百元，於81
    年11月開始支付管理費，管理步入正軌後預定於83 年1月開
    始，由住戶依本公約規定決定是否由管理公司續行管理或自
    組委員會管理」，有綠野山莊管理公約可按（原審調字卷第
    253-259頁）。
  (二)系爭公寓大廈之區分所有權人會議直至86年12月14日始召開
    ，並制訂「綠野香坡社區住戶規約」，選舉出系爭公寓大廈
    之管理委員，成立管理委員會，且向台北縣新店市公所報備
    ，有86年12月14日區分所有權人會議記錄、公寓大廈管理組
    織報備證明（87 年2月17日八七北縣店民字第2935-1號）、
    台北縣新店市87年2月17 日函覆備查、住戶規約等附卷（原
    審卷(一)第40-42、68頁，本院卷第115-118頁）。
    上開規約第8條第1項Ａ款規定：「住戶按月繳交經常管理費
    ，其收費標準按其持有之建物總戶數計算」、 同條第3項：
    「本中心各項管理費，住戶自建方通知辦理交屋手續之日起
    ，不論遷入與否，一律按應分擔額負擔，但未售出部分仍由
    建方負擔」。
  (三)系爭公寓大廈之區分所有權人會議於96 年4月22日召開，決
    議於規約中增訂第10條第6項： 「區分所有權人每戶每月應
    繳管理費新臺幣伍佰元整，應於每月底前以現金或即期票據
    繳至總幹事處」，並選出主任委員，且經台北縣新店市公所
    備查，其後於96年5月4日公告在案，有96 年4月22日96年第
    二次區分所有權人會議紀錄、修訂之綠野香坡公寓大廈規約
    、台北縣新店市公所96 年5月11日北縣店工字第0960019361
    號函覆備查及公告等在卷 （原審調字卷第243-251頁，本院
    卷第20、21-31頁）。
  (四)上訴人均為系爭公寓大廈之建物區分所有權人，有戶籍謄本
    （原審卷(一)第76、94、96、97、102頁） 及建物登記謄本（
    原審卷(一)第147、164、167、168、172頁）足憑。
四、本件重要爭點在於：
  (一)被上訴人向上訴人收取96年4月22 日以前之管理費，有無理
    由？
  (二)上訴人壬○○、丙○○及乙○以被上訴人未盡管理職責，因
    而拒繳管理費之抗辯，是否正當？
  (三)上訴人所為5年時效之抗辯， 本審是否應予斟酌？有無理由
    ？
五、被上訴人向上訴人收取96年4 月22日以前之管理費，有無理
    由？
  (一)經查：系爭公寓大廈由建商東佳公司興建竣工，於80、81年
    間取得80店使字第308號、309號及81 店使字第698號使用執
    照，且為第一次保存登記，有建物登記謄本可參（原審卷(一)
    第136-200頁）。 東佳公司與各買戶簽約時，均簽訂「綠野
    山莊管理公約」，於第八章第4條第2項已明定：交屋同時每
    戶每月管理費為500元，自83年1月起由住戶另行開會決定由
    管理公司或自組委員會管理。嗣系爭公寓大廈直至86年12月
    14日召開區分所有權人會議，始制定「綠野香坡社區住戶規
    約」，選舉出系爭公寓大廈之管理委員，組成管理委員會，
    並於87年2月17日經台北縣新店市公所備查，該規約內第8條
    第1項A款規定：「住戶按月繳交經常管理費，其收費標準按
    其持有之建物總戶數計算」，即並未明文住戶每月應繳納之
    管理費金額。被上訴人其後至96 年4月22日再召開區分所有
    權人會議， 於住戶規約中增訂第10條第6項：「區分所有權
    人每戶每月應繳管理費新臺幣伍佰元整，應於每月底前以現
    金或即期票據繳至總幹事處」，並於96年5月4日公告予系爭
    公寓大廈之各區分所有權人周知等情，詳如前陳。
  (二)上訴人爭執最烈者係：於96年4 月22日以前在規約中並無向
    上訴人收取每月管理費500元之法律依據， 無非以：系爭公
    寓大廈之住戶規約內並無明文規定區分所有權人每月應納管
    理費之具體金額，直至96年4 月22日始在規約中增訂每月收
    取管理費500元之條款為其論據。惟查：
    1.緣於現代社會工商發達，人口往都市地區集中，人類群居
      環境與往昔農業社會迥異，於營群居生活時，應遵守團體
      規範，始能提昇居住品質，確保良好生活環境，在都市居
      住之型態，或就公寓大廈之建物區分所有而各有其專有部
      分，或就共同設施之使用與管理具有整體不可分性之社區
      內獨立使用之建築物有其單獨所有權，然公寓大廈建物區
      分所有人就建物共用部分，按其應有部分有所有權，社區
      內建物所有人亦就社區共同設施有共有權，則就公寓大廈
      共有部分或社區共同設施之管理，是除有公寓大廈管理條
      例之條款應優先適用外，另亦應適用民法有關共有之規定
      。
    2.按共有物，除契約另有訂定外，由共有人共同管理之；共
      有物之管理費，及其他擔負，除契約另有訂定外，應由各
      共有人，按其應有部分分擔之，民法第820條第1項、第82
      2條第1項分別定有明文，足見共有物之管理及其管理費或
      其他負擔，應視共有人間有無另以契約訂定，此為私法自
      治之基本原則。而公寓大廈之區分所有權人或社區建物所
      有人，為公寓大廈或社區全體住戶團體之成員，管理、使
      用共有設施，應尊重全體住戶之共同意見，則公寓大廈區
      分所有權人就共用部分管理費用之負擔，依私法自治原則
      ，原則上係經由區分所有權人會議決議應繳納之管理費，
      作為公共基金，符合現代群居生活之要求。惟在各公寓大
      廈之區分所有權人未依法召開會議時，如何解決？鑑於現
      代社會中，群居生活全體住戶間之權利義務關係有現實規
      範之必要，以達增進大眾福祉、促進團結及一致管理之目
      的，若准許個別區分所有權人擅以個別原因否決規約之效
      力，會使公寓大廈之公共事務無從進行，將有害其他大多
      數區分所有權人之公共利益，不符現代群居生活之需要及
      公平正義，是區分所有權人或住戶間權義關係之規約，實
      際上經大多數區分所有權人遵循多年，則依當地之習慣，
      應認為該規約有事實上拘束全體區分所有權人之效力，以
      達管理便捷之目的。
    3.查系爭公寓大廈之買戶於80、81年間向建商東佳公司買受
      建物，自東佳公司交屋時起， 每月均繳納管理費500元，
      其後雖未召開區分所有權人會議，惟事實上為大多數區分
      所有權人所同意，據以遵循並繳納管理費多年，此亦經上
      訴人壬○○陳明：「 於89年間繳過……都是每月500元，
      後來發現管委會沒有盡到管理的責任，才沒有繳納」，上
      訴人丙○○自承：「自88年1月以後，繳納清潔費每月500
      元」，上訴人戊○○亦陳明：「86、87年間有繳納過每月
      管理費500元」等語 （本院卷第95頁正反面），可見：系
      爭公寓大廈住戶規約雖未明定每月應納管理費金額，惟事
      實上依系爭公寓大廈之區分所有權人之習慣，已足認定：
      區分所有權人同意每月應納管理費500元， 應有拘束全體
      區分所有權人之效力，以符社區群居生活之要求，否則對
      之前已繳納管理費之其餘區分所有權人而言，顯非公平合
      理。是上訴人上開辯解，應非可採。
六、上訴人壬○○、丙○○及乙○以被上訴人未盡管理職責，因
    而拒繳管理費之抗辯，是否正當？
  (一)按所謂同時履行之抗辯，乃係基於雙務契約而發生，倘雙方
    之債務，非本於同一之雙務契約而發生，縱令雙方債務在事
    實上有密切之關係，或雙方之債務雖因同一之雙務契約而發
    生，然其一方之給付，與他方之給付，並非立於互為對待給
    付之關係者，均不能發生同時履行之抗辯，最高法院59年台
    上字第850號判例要旨參照。
  (二)查公寓大廈及其周圍之安全及環境維護事項，固屬管理委員
    會之職務，公寓大廈管理條例第34條第5款雖有明文， 然區
    分所有權人繳交管理費，係依區分所有權人會議之決議行之
    ，係本於區分所有權人間之法律關係，與管理委員會執行職
    務當否無關，即二者並非本於同一雙務契約而生。是上訴人
    壬○○、丙○○及乙○所指車輛遭竊、被上訴人擅自變更公
    共設施用電線路，地下室停車場電動鐵捲門之手動按鈕故障
    多時，地下室未清潔等情縱令為真，要屬被上訴人於執行職
    務認真及當否之問題，應在召開區分所有權人會議中要求被
    上訴人改善甚或依法訴追責任之別一事項，尚不得執此作為
    拒繳管理費之理由，故上訴人壬○○、丙○○及乙○所為上
    開辯解，應非正當。
七、上訴人所為5年時效之抗辯， 本審是否應予斟酌？有無理由
    ？
  (一)上訴人於本審中均為 被上訴人之管理費請求已罹5年請求權
    時效之抗辯；被上訴人則指摘：原審已有被告當庭提出時效
    抗辯，上訴人未於第一審提出，表示自願放棄，不得再於第
    二審提出，否則有違民事訴訟法第447條第1項本文規定云云
    。
  (二)按民事訴訟法為督促當事人善盡促進訴訟義務，採行適時提
    出主義，於民事訴訟法第276條第1項、第447條第1項明定，
    當事人未於準備程序主張之事項，除有同條項但書各款所列
    之外，於準備程序後行言詞辯論時不得主張之， 除有第447
    條但書各款所列之情形外，當事人於第二審不得提出新攻擊
    或防禦方法。就當事人未依規定盡適時提出及促進訴訟義務
    者，使生失權之效果，惟此影響當事人權益甚大，故法院於
    判斷當事人之提出權是否存在，決定駁回與否之前，自應盡
    其闡明義務，最高法院96年度台上字第2521號判決同此見解
    可供參考。
  (三)就上訴人於本審始為5年時效之抗辯， 是否有民事訴訟法第
    447條第1項但書規定之事由？查原審另一被告陳慶玲、施幼
    芹在原審提出時效之抗辯，其中陳慶玲係於96 年11月5日答
    辯狀中記載（原審卷(一)第240頁）， 該答辯狀不可能交付予
    上訴人；另原審被告施幼芹在原審96年11月19日言詞辯論中
    當庭提出時效之抗辯，當天上訴人上訴人庚○○、戊○○並
    未到庭，上訴人壬○○、丙○○、乙○雖到庭，惟原審法院
    未就此曉諭並命兩造為適當完全之辯論，亦有該次言詞辯論
    筆錄可按（ 原審卷(一)第247-248頁），上訴人在原審均已執
    詞否認被上訴人有收取管理費之請求權，再斟酌上訴人均非
    習法之人，因認上訴人在本審始行提出時效之抗辯，應屬非
    可歸責於渠等之事由致未能於第一審提出，核與民事訴訟法
    第447條第1項但書第5款規定相符， 本院應就上訴人提出之
    時效抗辯予以斟酌。
  (四)按利息、紅利、租金、贍養費、退職金及其他1年或不及1年
    之定期給付債權，其各期給付請求權， 因5年間不行使而消
    滅，民法第126條有明文規定； 所謂定期給付者，係指基於
    一定法律關係，相隔一定期間繼續為給付之情形而言。系爭
    公寓大廈區分所有權人每月應繳納之管理費，係各區分所有
    權人於每月定期反覆繼續而為之給付，性質上屬定期給付之
    債權，應有上開民法第126條規定之5年消滅時效之適用，是
    上訴人所為5年時效之抗辯，洵屬有據。查被上訴人於96年7
    月31日始提起本件訴訟請求上訴人給付88 年至96年6月止之
    管理費，因上訴人提出5年時效之抗辯有據， 則被上訴人僅
    得請求請求91年7月以後之管理費，即91年6月以前（包含該
    月）之管理費均已罹於時效，上訴人拒絕給付，洵屬有據。
  (五)又依87年間之「綠野香坡公寓大廈住戶規約」第8條第1項Ａ
    款規定，住戶按月繳交經常管理費，未明定每月繳交之確定
    日期，依民法第121條第1項規定，以每月之末日為期間之終
    止。而上訴人就管理費均有多期未繳（詳如下述），被上訴
    人並已多次製作明細表張貼公告，亦據被上訴人提出公告附
    卷（ 本院卷第49-72頁），上訴人仍未繳納，被上訴人因而
    於96年7 月31日提起本訴請求，堪認已定相當期間催告。茲
    就各上訴人應繳納之管理費分述如下：
    1.上訴人壬○○：
      被上訴人訴請給付88 年、90-94年、95年3月至96年6月之
      管理費共計44,000元，惟因91 年6月以前之管理費已罹於
      時效，是被上訴人得請求繳納之管理費為91年7月-94年12
      月、95 年3月-96年6月（共計46月），管理費總計23,000
      元（500x46=23,000）。 至於上訴人壬○○提出之管理費
      證明聯2張（89年4、5月，89 年6月至9月）、收費三聯單
      （95 年2月，附本院卷第16頁），其上所載繳納管理費之
      月份均已經被上訴人扣除、非在被上訴人在本訴中訴請給
      付之範圍。從而，被上訴人得請求上訴人壬○○給付23,0
      00元，及自原審起訴狀繕本送達翌日96 年8月27日起算之
      法定利息；逾上開範圍外之請求，應予駁回。
    2.上訴人庚○○部分：
      被上訴人訴請繳納88年5月-12月、89年1月-96 年6月之管
      理費共計49,000元，惟因91 年6月以前之管理費已罹於時
      效，是被上訴人得請求繳納之管理費為91年7月至96年6月
      （共計60月）， 管理費總計30,000元（500x60=30,000）
      。從而，被上訴人得請求上訴人庚○○給付30,000元，及
      自原審起訴狀繕本送達翌日96 年8月15日起算之法定利息
      ；逾上開範圍外之請求，應予駁回。
    3.上訴人丙○○部分：
      被上訴人訴請繳納89年7月-12月、90年、91年5月-12月、
      92年5月-12月、93 年5月-12月、94年5月-12月、95年5月
      -12月、96年5月-6月之管理費共計30,000元，惟因91 年6
      月以前之管理費已罹於時效，且據上訴人丙○○提出繳納
      96 年5月-8月管理費之收費三聯單附卷（本院卷第32頁）
      ，為被上訴人所承認（本院卷95頁），是被上訴人得請求
      繳納之管理費為91年7月-12月、92年5月-12月、93年5月-
      12月、94年5月-12月、95年5月-12月（共計38月），管理
      費總計19,000元（500x38=19,000）。 從而，被上訴人得
      請求上訴人丙○○給付19,000元，及自原審起訴狀繕本送
      達翌日之96 年8月16日起算之法定利息；逾上開範圍外之
      請求，應予駁回。
    4.上訴人乙○部分：
      被上訴人訴請繳納88年7月-12 月、89年1月-96年6月之管
      理費48,000元，因91年6 月以前之管理費已罹於時效，是
      被上訴人得請求繳納之管理費為91年7月-96 年6月（共計
      60月），管理費總計30,000元（500x60=30,000） 。從而
      ，被上訴人得請求上訴人乙○給付30,000元，及自原審判
      決之利息起算日96年8 月27日起算之法定利息；逾上開範
      圍外之請求，應予駁回。
    5.上訴人戊○○部分：
      被上訴人訴請繳納88年、89年2月-12月、90年1月-96 年6
      月之管理費5,0500元，因91 年6月以前之管理費已罹於時
      效，是被上訴人得請求繳納之管理費為91 年7月-96年6月
      （共計60月）， 管理費總計30,000元（500x60=30,000）
      。從而，被上訴人得請求上訴人戊○○給付30,000元，及
      自原審判決之利息起算日96 年8月27日起算之法定利息；
      逾上開範圍外之請求，應予駁回。
八、綜上所述，被上訴人依公寓大廈管理條例第21條規定，請求
    上訴人各給付如附表一「應給付管理費金額」欄所示之本金
    及利息起算日起算之法定利息；逾上開准許範圍外之請求，
    為無理由，應予駁回。原審就超過上開應准許部分，為上訴
    人敗訴之判決，尚有未洽，上訴意旨就此部分指摘原判決不
    當，為有理由，爰予廢棄改判如主文第二項所示。至於上開
    應准許部分，原審判命上訴人給付，並無不合，上訴人仍執
    陳詞，求予廢棄，為無理由，應駁回其上訴。
    本件所命上訴人給付之金額未逾50萬元，本應依民事訴訟法
    第389條第1項第5款規定依職權宣告假執行， 惟因本件不得
    上訴第三審，經本審判決後即行確定，核無依職權宣告假執
    行之必要，併此敘明。
九、據上論結：本件上訴為一部有理由，一部無理由，依民事訴
    訟法第450條、第449條第1項、第79條、第85條第1項本文，
    判決如主文。
中    華    民    國    97    年    4    月     9     日
                    民事第一庭
                        審判長法  官  張耀彩
                              法  官  盧彥如
                              法  官  林金吾
正本係照原本作成。
不得上訴。
中    華    民    國    97    年    4     月    9     日
                              書記官  張淑芳
~F0
附表一─本審判決上訴人應給付之管理費本息
編號   上訴人   應給付管理費    繳交管理費    利  息
                金額（新臺幣）    期間        起算日
一     壬○○   貳萬參仟元      91.7-94.12    96.8.27
                                95.3-96.6
                                （共46月）
二     庚○○   參萬元          91.7-96.6     96.8.15
                                （共60月）
三     丙○○   壹萬玖仟元      91.7-91.12    96.8.16
                                92.5-92.12
                                93.5-93.12
                                94.5-94.12
                                95.5-95.12
                                （共38月）
四     乙○     參萬元          91.7-96.6     96.8.27
                                （共60月）
五     戊○○   參萬元          91.7-96.6     96.8.27
                                （共60月）
附表二─原審判決上訴人應給付之管理費金額及期間
編號   上訴人   應給付管理費   起迄期間         利息
                （新臺幣）                      起算日
一     壬○○   44,000         88年，           96.8.27
                               90-94年，
                               95年3月-96年6月
                               （共88月）
二     庚○○   49,000         88年5月-88年12月 96.8.15
                               89年1月-96年6月
                               （共98月）
三     丙○○   30,000         89年7月-90年12月 96.8.16
                               91年5月-91年12月
                               92年5月-92年12月
                               93年5月-93年12月
                               94年5月-94年12月
                               95年5月-95年12月
                               96年5月-96年6月
                               （共60月）
四     乙  ○  48,000          88年7月-96年6月  96.8.27
                               （共96月）
五     戊○○   50,500         88年1月-88年12月 96.8.27
                               89年2月-96年6月
                               （共101月）


司法院資訊處製作；財團法人民間司法改革基金會備份。
